臺灣高等法院刑事裁定
110年度毒抗字第1596號
抗  告  人
即  被  告  呂信德




上列抗告人即被告因違反毒品危害防制條例案件，不服臺灣桃園
地方法院110年度毒聲字第1864號，中華民國110年10月28日裁定
（聲請案號：臺灣桃園地方檢察署110年度毒偵字第1498號、第1
969號），提起抗告，本院裁定如下：
    主  文
抗告駁回。
    理  由
一、原裁定意旨略以：抗告人即被告呂信德（下稱被告）因施用
    第一級、第二級毒品案件，經依原審法院110年度毒聲字第8
    55號裁定送觀察、勒戒後，認有繼續施用毒品之傾向，有法
    務部○○○○○○○○110年10月26日新戒所衛字第11007015490號函
    暨檢附之有無繼續施用毒品傾向證明書、評估標準紀錄表附
    卷可稽，爰依毒品危害防制條例第20條第2項後段，裁定被
    告令入戒治處所強制戒治，其期間為6個月以上，至無繼續
    強制戒治之必要為止，但最長不得逾1年等語。
二、抗告意旨略以：勒戒所委託之心理醫師評估被告有無繼續施
    用毒品傾向時，2次過程均不到3分鐘，非常草率；且勒戒所
    並非專業戒毒醫療機構，評估項目又僅為生活瑣事及前科，
    據此評定被告有繼續施用毒品之傾向，令人無法信服；況被
    告已羈押數月，之後另有販賣毒品案件之刑期待執行，如何
    還能有施用毒品之傾向？為此提起抗告等語。
三、按觀察、勒戒後，檢察官依據勒戒處所之陳報，認受觀察、
    勒戒人有繼續施用毒品傾向者，應聲請法院裁定令入戒治處
    所強制戒治，其期間為6個月以上，至無繼續強制戒治之必
    要為止，但最長不得逾1年，毒品危害防制條例第20條第2項
    後段定有明文。
四、經查：
　㈠被告經原審法院以110年度毒聲字第855號裁定送觀察、勒戒
    後，法務部○○○○○○○○附勒戒所以其前科紀錄與行為表現、臨
    床評估及社會穩定度等綜合判斷後，其靜態及動態因子合計
    為64分，認為有繼續施用毒品傾向乙節，有本院被告前案紀
    錄表、法務部○○○○○○○○110年10月26日新戒所衛字第1100701
    5490號函暨檢附之有無繼續施用毒品傾向證明書、有無繼續
    施用毒品傾向評估標準紀錄表附卷可稽。則原審依毒品危害
    防制條例第20條第2項後段規定，裁定被告令入戒治處所強
    制戒治，經核並無違誤。
　㈡被告雖以上情置辯。惟：
　　⑴有無繼續施用毒品傾向之評估標準，並非完全以受勒戒人
      勒戒後之結果為準，勒戒前之各種情況，仍應作為評估依
      據。依勒戒處所評分說明手冊規定，係以「前科紀錄與行
      為表現」、「臨床評估」及「社會穩定度」3項合併計算
      分數，每一大項皆有靜態因子與動態因子。先以靜態因子
      分數評分，靜態因子分數總分在60分（含）以上為「有繼
      續施用毒品傾向」；60分以下，與動態因子分數相加，如
      果總分在60分（含）以上，為「有繼續施用毒品傾向」。
      故有無繼續施用毒品傾向，係依具體個案之臨床實務及相
      關事證等情綜合判定，有其相當之專業依據及標準；又衡
      酌強制戒治之目的，係為協助施用毒品者戒斷毒品之心癮
      及身癮所為之保安處分，而該評估標準係適用於每一位受
      觀察、勒戒處分之人，具一致性、普遍性、客觀性，故倘
      其評估由形式上觀察，並無擅斷或濫權等明顯不當之情事
      ，即難謂為違法，法院亦應予尊重。
　　⑵被告於執行觀察、勒戒期間，經法務部○○○○○○○○附勒戒所
      評分結果，認①前科紀錄與行為表現部分合計為23分【毒
      品犯罪相關司法紀錄「5筆」計10分，首次毒品犯罪年齡
      為「21至30歲」計5分，有其他犯罪相關紀錄「4筆」計8
      分，入所時尿液毒品檢驗「無藥物反應」計0分，上開4項
      靜態因子合計為23分；所內行為表現之動態因子合計0分
      】；②臨床評估部分合計為36分【有多重毒品濫用計10分
      ，合法物質濫用「有、種類：菸」計2分，使用方式為「
      有注射使用」計10分，使用年數「超過1年」計10分，上
      開4項靜態因子合計為32分；精神疾病共病（含反社會人
      格）經評定為「無」計0分，臨床綜合評估（含病識感、
      動機、態度、就醫意願）評定為「中度」計4分，上開2項
      動態因子合計為4分】；③社會穩定度部分合計為5分【工
      作「全職工作」0分，家人藥物濫用「無」計0分，上開2
      項靜態因子合計為0分；入所後家人是否訪視為「無」，
      計5分，出所後與家人同住計為0分，上開2項動態因子合
      計為5分】。以上①至③之總分合計為64分，故評定為「有
      繼續施用毒品傾向」等情，業據前揭勒戒所有無繼續施用
      毒品傾向評估標準紀錄表記載綦詳，且上開結論確係適用
      一致性、普遍性、客觀性評估標準所為之判斷，自難認有
      何不可採信之處。
　　⑶又施用毒品者具「病患性犯人」之特質，與一般犯罪人有
      異，鑑於施用毒品者大多具有「成癮性」，為貫徹社會防
      制毒品之期盼，對施用毒品者，有施以「斷癮」之必要，
      故毒品危害防制條例規定乃就施用毒品行為，先為生理治
      療及心理復健之保安處遇，因而以令入勒戒處所觀察、勒
      戒方式，戒除其身癮，若仍無法戒除，有繼續施用毒品之
      傾向，再令入戒治處所施以強制戒治，以戒除其心癮，此
      乃針對受處分人將來之危險所為預防、矯治措施之保安處
      分，以達教化與治療之目的，可謂刑罰之補充制度；換言
      之，毒品危害防制條例本身所規定之觀察、勒戒及強制戒
      治等保安處分，雖限制受處分人之人身自由，卻有刑罰不
      可替代之教化治療作用，其目的及功能，與刑罰並不相同
      。且毒品危害防制條例第20條第2項係屬強制規定，只需
      觀察、勒戒後，經評定受觀察、勒戒人有繼續施用毒品傾
      向者，檢察官即應聲請法院裁定令入戒治處所施以強制戒
      治，別無例外。被告既有施用第一級、第二級毒品之事實
      ，且觀察、勒戒後經評定為「有繼續施用毒品傾向」，自
      有依法施以強制戒治之必要，此與被告入監執行之久暫，
      並無關連。被告逕以：其受觀察、勒戒前已遭羈押，之後
      尚有販賣毒品案件之刑期待執行，當無繼續施用毒品之可
      能為由，質疑勒戒處所相關專業知識經驗人士，依其等本
      職學識綜合上開各項評估標準而得出之「有繼續施用毒品
      傾向」結論不可採云云，洵屬無據。
五、綜上所述，原審依檢察官聲請，依毒品危害防制條例第20條
    第2項後段規定，裁定被告令入戒治處所施以強制戒治，其
    期間為6個月以上，至無繼續強制戒治之必要為止，但最長
    不得逾1年，於法並無不合。抗告意旨提起抗告，以前揭詞
    情指摘原裁定不當，為無理由，應予駁回。
據上論斷，依刑事訴訟法第412條，裁定如主文。 　
中　　華　　民　　國　　110 　年　　11　　月　　30　　日
                  刑事第二十一庭審判長法　官  林怡秀
                                      法　官  胡宜如
                                      法　官  劉元斐
以上正本證明與原本無異。
不得再抗告。
                                      書記官  陳靜雅
中　　華　　民　　國　　110 　年　　11　　月　　30　　日